【裁判字號】    98,台上,6907
【裁判日期】    981119
【裁判案由】    違反貪污治罪條例
【裁判全文】
最高法院刑事判決            九十八年度台上字第六九０七號
上  訴  人  甲○○
            乙○○（原名吳三旗）
                    107號
共      同
選任辯護人  蘇正信律師
上列上訴人等因違反貪污治罪條例案件，不服台灣高等法院台南
分院中華民國九十七年七月十七日第二審更審判決（九十七年度
上更(一)字第一五五號，起訴案號：台灣台南地方法院檢察署九十
四年度偵字第一六三二號），提起上訴，本院判決如下：
    主  文
上訴駁回。
    理  由
按刑事訴訟法第三百七十七條規定：上訴於第三審法院，非以判
決違背法令為理由不得為之；是提起第三審上訴，應以原判決違
背法令為理由，係屬法定要件；如果上訴理由書狀並未依據卷內
訴訟資料具體指摘原判決不適用何種法則或如何適用不當，或所
指摘原判決違法情事顯與法律規定得為第三審上訴理由之違法情
形不相適合時，均應認其上訴為違背法律上之程式，予以駁回。
本件原判決撤銷第一審關於上訴人甲○○、乙○○（原名吳三旗
；以下除分別載稱姓名者外，合稱為「上訴人等」）部分之科刑
判決，變更起訴法條（行為時貪污治罪條例第五條第一項第三款
公務員對於職務上之行為要求賄賂罪）後，改判論處甲○○共同
依據法令從事公務之人員，利用職務上之機會，詐取財物未遂罪
刑（處有期徒刑六年，褫奪公權五年）、乙○○共同非依據法令
從事公務之人員與依據法令從事公務之人員，利用職務上之機會
，詐取財物未遂罪刑（處有期徒刑四年六月，褫奪公權四年），
已詳敘其調查證據之結果及證據取捨並認定事實之理由；所為論
斷，均有卷存證據資料可資覆按。從形式上觀察，原判決並無違
背法令之情形。上訴人等之上訴意旨略稱：(一)原判決未說明上訴
人等如何施用詐術？甲○○向哪些議員關說、系爭土地徵收預算
案是否因關說而通過？乙○○如何要求賄賂、與甲○○如何具犯
意聯絡等事項之理由及依據，有判決理由不備之違法。(二)系爭土
地徵收預算案係延續性工程，須照案通過，故台南市議會聯席審
查委員會於民國九十三年十一月十二日審查通過；又當時並無議
員保留發言權，則在二、三讀時不得再為不同意見之表示，是該
案係必然會通過之預算案。蘇惠珍曾任高雄縣議員，原審未調查
蘇惠珍在議員任內是否出席相同會議？是否知悉該程序？有無陷
於錯誤之可能？且未敘明蘇惠珍如何陷於錯誤之理由及依據，有
應調查之證據未予調查及判決理由不備之違誤。(三)系爭土地徵收
預算案係必然會通過之預算案，上訴人等何必再向其他議員關說
？上訴人等縱利用二、三讀之機會，向蘇惠珍佯稱需付款打點議
員，應非要求賄賂，亦與職務行為無關，自無利用職務上之機會
可言。至多屬刑法第三百三十九條普通詐欺問題，原判決論上訴
人等貪污治罪條例之罪，適用法則不當等語。
惟查：本件原判決依憑上訴人等之部分供述，證人蘇惠珍、蘇惠
秋、林進崑、吳佩玲之證詞，卷附台南市政府九十三年一月一日
至九十七年十二月三十一日環境改造特別預算歲入來源預算表、
環境改造特別預算書、九十四年度歲出機關特別預算表、歲出計
畫說明提要與各項費用明細表、台南市政府工務局九十四年度概
算計畫優先順序排列表、陳朝順名義提出之陳情書、台南市議會
九十三年十二月九日會議紀錄、系爭土地徵收預算案第一讀會會
議紀錄節本、搜索扣押筆錄、台南市議會監視錄影帶翻拍畫面、
蘇惠珍之蒐證影音光碟、勘驗筆錄等各項證據資料，於理由欄詳
敘認定甲○○（九十三年間擔任台南市議會第十五屆議員）、乙
○○（甲○○之助理）有原判決事實欄所載，共同利用甲○○擔
任議員職務上之機會，以協助通過系爭土地徵收預算案為由，向
蘇惠珍詐取新台幣（下同）一千二百萬元未遂犯行之理由。對於
上訴人等否認犯罪，甲○○辯稱：蘇惠珍之所以交付一千二百萬
元，係因「元寶樂園」土地買賣事宜，同意代和信興公司清償該
筆債務及其辯護人辯護稱：蘇惠珍自始即無交付財物之意思，且
蘇惠珍透過甲○○向其他議員行賄，甲○○係與蘇惠珍共同行賄
之人，非向蘇惠珍要求賄賂之人，何況系爭土地徵收預算案於九
十三年十一月十二日聯席審查委員會審查通過時，因無議員保留
發言權，依台南市議會議事規則，在二、三讀會幾乎必然得以通
過，故甲○○並無再向其他議員關說以使系爭土地徵收預算案通
過之必要，甲○○利用系爭土地徵收預算案二、三讀程序尚未完
成之機會向蘇惠珍索取金錢，應屬有無對彼施用詐術騙取財物之
問題，非要求賄賂之行為等語；乙○○辯稱：伊係甲○○之助理
，只能承甲○○之命工作，並無資格亦無可能與甲○○有何犯意
聯絡，伊雖於九十三年十月二十六日蘇惠珍偕同助理前來向甲○
○請託系爭土地徵收預算案時在場，但未參與討論，亦不知內情
及其辯護人辯護稱：乙○○並無議員身分，身分上本無與議員共
同索賄、協商分配賄款之資格，蘇惠珍交付之一千二百萬元，與
乙○○之職務並無任何對價關係，乙○○至多僅係行賄之共犯，
非要求賄賂之共犯，又縱認甲○○有藉系爭土地徵收預算案向蘇
惠珍索款情事，亦屬是否成立詐欺罪名，而與要求賄賂罪名無涉
等語，如何無足採等各節，逐一予以指駁說明（見原判決理由欄
乙之四）。經核原判決並無查證未盡、理由不備、理由矛盾、違
背證據法則之違誤。又凡假借職務上之一切事機，以欺罔手段使
人陷於錯誤而交付財物者，即該當貪污治罪條例所定利用職務上
之機會詐取財物罪；至相對人雖未因此陷於錯誤而交付財物，或
行為人取財目的未得逞，則屬未遂犯。依原判決認定之事實，上
訴人等係利用甲○○擔任台南市議員職務之機會，向蘇惠珍佯稱
需付款打點議員，以利系爭土地徵收預算案通過為藉口，初索款
一千萬元，嗣改要求一千二百萬元，已著手於施用詐術行為，然
蘇惠珍並未陷於錯誤而交付一千二百萬元等情；則原判決論上訴
人等利用職務上之機會，詐取財物未遂罪，法則之適用並無違誤
。上訴人等之上訴意旨(三)徒憑己見，任意指摘，自非上訴第三審
之適法理由。再原判決並未認定蘇惠珍係陷於錯誤而交付金錢，
亦未認定上訴人等係要求賄賂，則原審未就蘇惠珍有無陷於錯誤
之可能為調查，原判決未就上訴人等如何有要求賄賂之犯意聯絡
為說明，均無礙於本件犯罪事實之認定，即於判決結果無影響。
另原判決係認定上訴人等佯以向其他議員關說為由，向蘇惠珍詐
取財物未遂等情；則原判決未說明甲○○向哪些議員關說、系爭
土地徵收預算案是否因關說而過關，難謂係理由不備。上訴人等
之上訴意旨(一)、(二)無非就原審採證認事職權之適法行使再為事實
上之爭執，均非合法之第三審上訴理由。至上訴人等其他上訴意
旨所指各節，俱未依據卷內訴訟資料具體指摘原判決有何違背法
令之情形，核與法律規定得為第三審上訴理由之違法情形不相適
合。應認上訴人等之上訴均違背法律上之程式，俱予駁回。
據上論結，應依刑事訴訟法第三百九十五條前段，判決如主文。
中    華    民    國  九十八  年   十一   月   十九   日
                      最高法院刑事第七庭
                          審判長法官  林  永  茂
                                法官  吳  昆  仁
                                法官  蘇  振  堂
                                法官  蕭  仰  歸
                                法官  林  立  華
      本件正本證明與原本無異
                                      書  記  官
中    華    民    國  九十八  年   十一   月  二十三  日
                                                      Ｅ


司法院資訊處製作；財團法人民間司法改革基金會備份。
